臺灣高等法院刑事判決
108年度上訴字第4117號
上  訴  人  
即  被  告  陳文瑞  



上列上訴人因毒品危害防制條例案件，不服臺灣桃園地方法院10
8年度審訴字第77號，中華民國108年8月5日第一審判決（起訴案
號：臺灣桃園地方檢察署107年度毒偵字第2732號），提起上訴
，本院判決如下：
    主  文
上訴駁回。
    事  實
一、陳文瑞前於民國88年間，因施用毒品案件，經原法院以88年
    度毒聲字第3543號裁定送觀察、勒戒後，因認有繼續施用毒
    品之傾向，並經原法院以88年度毒聲字第4186號裁定令入戒
    治處所施以強制戒治，嗣因戒治成效經評定為合格，復經原
    法院以89年度毒聲字第2865號裁定停止戒治，於89年6月9日
    停止戒治出所，所餘戒治期間併付保護管束，迄至89年7月2
    2日保護管束期滿未經撤銷，視為強制戒治期滿執行完畢，
    該次施用毒品之犯行，並經原法院以89年度簡上字第68號為
    公訴不受理確定；復於前開強制戒治執行完畢後5年內之93
    年間，因施用毒品案件，經原法院以94年度訴字第412號分
    別判處有期徒刑7月、5月，應執行有期徒刑1年確定。詎其
    猶不知悔改，復基於施用第一級毒品海洛因之犯意，於107
    年1月17日下午3時17分許為警採尿時往前回溯未久之某時（
    應扣除為警查獲後迄採尿時止之此段時間），在臺灣不詳地
    點，以不詳之方式，施用海洛因1次。嗣因其為毒品列管人
    口，經警通知於107年1月17日下午3時17分許到場採尿送驗
    ，結果呈海洛因代謝物可待因、嗎啡陽性反應，始查悉上情
    。
二、案經桃園市政府警察局大溪分局（下稱大溪分局）報告臺灣
    桃園地方檢察署檢察官偵查起訴。
    理  由
壹、證據能力
一、按被告以外之人於審判外之言詞或書面陳述，除法律有規定
    者外，不得作為證據；又被告以外之人於審判外之陳述，雖
    不符合同法第159條之1至第159條之4之規定，但經當事人於
    審判程序同意作為證據，法院審酌該言詞陳述或書面陳述作
    成時之情況，認為適當者，亦得為證據。當事人、代理人或
    辯護人於法院調查證據時，知有第159條第1項不得為證據之
    情形，而未於言詞辯論終結前聲明異議者，視為有前項之同
    意，刑事訴訟法第159條第1項及第159條之5分別定有明文。
    本案據以認定被告犯罪之供述證據，檢察官及上訴人即被告
    陳文瑞（下稱被告）在本院審理中均未爭執其證據能力，且
    迄於言詞辯論終結前均未聲明異議，本院審酌該等證據作成
    時並無違法及證明力明顯過低之瑕疵等情況，認為適當，均
    具有證據能力。
二、至其餘非屬供述證據部分，既不適用傳聞法則，亦均非公務
    員違背法定程序所取得，依刑事訴訟法第158條之4反面解釋
    ，均具有證據能力。
貳、實體部分
一、訊據被告矢口否認本案施用毒品之犯行，辯稱：我之前沒有
    施用毒品，卻說我有施用，還判我刑，出監後，變成毒品列
    管人口，要我去驗尿，我就不敢自己排尿，就帶著茶裏王去
    驗尿。當天我進去，警察就從抽屜拿兩個瓶子以及一個免洗
    杯，叫我去尿，警員帶我去廁所，我就走去小便桶，警員他
    站在門口那邊，當時我沒有尿，我就直接把飲料用倒到免洗
    杯，再拿出去外面分裝，所以那裡面是茶，不是我的尿云云
    。經查：
  ㈠被告於案發時為大溪分局列管之毒品人口，於107年1月17日1
    5時17分許，前往大溪分局偵查隊採尿，採完之尿液送請臺
    灣檢驗科技有限公司（下稱臺灣檢驗公司）以EIA酵素免疫
    分析法初步檢驗，再以GC/MS氣相層析質譜儀法確認檢驗，
    尿液中確檢出施用海洛因後所產生之嗎啡陽性反應，其閾值
    ＞4500（達11538）有臺灣檢驗公司濫用藥物檢驗報告、列管
    毒品人口尿液檢體採集送驗紀錄表等件在卷可考（見毒偵字
    卷第6頁至第7頁）。而目前常用檢驗尿液中是否含有毒品反
    應之方法，有免疫學分析法和層析法兩類。尿液初步檢驗係
    採用免疫學分析法，由於該分析法對結構類似之成分，亦可
    能產生反應，故初步檢驗呈陽性反應者，需採用氣相層析質
    譜儀（GC/MS）分析法，以氣相層析質譜儀分析法進行確認
    者，均不致產生偽陽性反應，被告之尿液送請臺灣檢驗公司
    檢驗，初步採EIA（酵素免疫分析法）檢驗，發現有嗎啡之
    陽性反應，再經採GC/MS（氣相層析質譜儀分析法）確認檢
    驗，確有嗎啡之陽性反應，且其閾值＞4500（高達11538），
    既採最精密檢驗方法，在臨床上已足以排除偽陽性之反應，
    足認被告之尿液中確有嗎啡之陽性反應，顯見其確於上開採
    尿起回溯不久確曾施用海洛因無訛。
  ㈡按毒品危害防制條例第20條、第23條將施用毒品之刑事處遇
    程序，區分為「初犯」、「5 年內再犯」、「5 年後再犯」
    ，而依立法理由觀之，僅限於「初犯」、「5 年後再犯」，
    始應先經觀察、勒戒或強制戒治程序，倘被告於5 年內已再
    犯，經依法追訴處罰，縱其第三次（或第三次以上）再度施
    用毒品之時間，在初犯經觀察、勒戒或強制戒治執行完畢釋
    放5 年以後，已不合於「5 年後再犯」之規定，且因已於「
    5 年內再犯」，顯見其再犯率甚高，原實施觀察、勒戒或強
    制戒治，已無法收其實效，即應依該條例第10條規定處罰（
    最高法院日95年度第七次及日97年度第五次刑事庭會議決議
    可資參照）。查被告曾於88年間，因施用毒品案件，經原法
    院以88年度毒聲字第3543號裁定送觀察、勒戒後，因認有繼
    續施用毒品之傾向，並經原法院以88年度毒聲字第4186號裁
    定令入戒治處所施以強制戒治，嗣因戒治成效經評定為合格
    ，復經原法院以89年度毒聲字第2865號裁定停止戒治，於89
    年6月9日停止戒治出所，所餘戒治期間併付保護管束，迄至
    89年7月22日保護管束期滿未經撤銷，視為強制戒治期滿執
    行完畢，該次施用毒品之犯行，並經原法院以89年度簡上字
    第68號為公訴不受理確定；復於前開強制戒治執行完畢後5
    年內之93年間，因施用毒品案件，經原法院以94年度訴字第
    412號分別判處有期徒刑7月、5月，應執行有期徒刑1年確定
    。又再犯本案施用第一級毒品之犯行，自非屬毒品危害防制
    條例第20條第3項所定「5年後再犯」之情形，檢察官逕對被
    告依法追訴，亦無不合。
  ㈢被告雖以前詞置辯，惟查尿液DNA鑑定係針對尿液排出之脫落
    表皮細胞，因尿液內細胞量少、含菌量高，且個體間差異很
    大，保存較久之尿液檢體DNA檢出成功率較低，確切原因尚
    難論斷，有內政部警政署刑事警察局（下稱刑事警察局）10
    7年11月7日刑生字第1078008994號函在卷可參（見毒偵卷第
    52頁），是為被告所封緘瓶身標示乙瓶之尿液，有可能已嚴
    重腐敗或裂解，未能檢出人類DNA量，亦未檢出足資比對之D
    NA-STR型別，無法與被告DNA比對，有刑事警察局107年8月2
    9日刑生字第1070078364號鑑定書（原判決誤書為刑生字第0
    000000000000號鑑定書，應予更正）、法務部法醫研究所法
    醫清字第1075100706號血清證物鑑定書在卷可考（見毒偵卷
    第52頁、第56頁），是自難因乙瓶無法檢出DNA即逕認被告
    當日封瓶之液體非其尿液。且據證人即大溪分局警員夏正忠
    於檢察事務官詢問時證稱：現任職大溪分局偵查隊，大溪分
    局對毒品被告採尿流程是被採尿人來後，確認毒品被告身分
    ，帶被告到採尿室即分局的廁所，讓被告將尿液尿到紙杯中
    ，我會看被告把尿液尿到紙杯中，再把尿液倒到尿瓶，之後
    由被採尿人自行封緘，107年1月17日是由我負責幫陳文瑞採
    集尿液，一般不會叫被告脫光光，只會站在旁邊看被告排尿
    ，至於被告辯稱乘警員不注意時，將藏於腹部裝有茶裏王飲
    料之尿袋接著尿管，由陰莖下方引流至空瓶內乙情，不太可
    能發生，這種情形我們一定會發現，如果被告要把尿袋的尿
    排到紙杯中一定會有多餘的動作我們一定會發現等語（見毒
    偵卷第47頁正、背面），是被告得否在證人夏正忠注視之下
    ，隱藏身上裝有茶裏王之尿袋，甚至將茶裏王引流至紙杯，
    再魚目混珠將內為茶裏王的尿瓶封緘交與證人夏正忠，顯有
    疑義。又被告承認採檢當日係由其所封緘之甲瓶尿液（見原
    審卷第102頁第5至8行），經送法務部調查局鑑定結果，認
    甲瓶內檢驗出之DNASTR型別與被告口腔棉棒檢出之相對應型
    別比對均相符或被包含，無基因型別矛盾情形，研判該瓶尿
    液之DNA極有可能來自被告，且尿液中確檢出施用海洛因後
    所產生之嗎啡、可待因陽性反應，有法務部調查局DNA鑑識
    實驗室108年4月30日調科肆字第10803197850號鑑定書、108
    年5月3日調科壹字第10823507800號鑑定書在卷可考（見原
    審卷第115頁至第121頁），是被告前開所辯，顯為事後卸責
    之詞，不足採信。
  ㈣綜上所述，本案事證明確，被告犯行洵堪認定，應依法論罪
    科刑。被告雖於原審及本院均聲請鑑定尿瓶人之液體是尿液
    或是飲料，然查法務部調查局無法檢驗阿摩尼亞、兒茶素、
    茶多酚等項目，有法務部調查局108年5月3日調科壹字第108
    23507800號鑑定書在卷可佐（原審卷第121頁）。況被告是
    在證人夏正忠目視之下排尿，且其封緘甲瓶內之DNA型別很
    有可能來自被告，又確有施用海洛因後所產生之嗎啡、可待
    因陽性反應等情，業經詳述如前，是甲瓶確為被告之尿液甚
    為明灼。從而被告上開聲請顯無調查必要，併此敘明。
二、論罪科刑
  ㈠核被告所為，係犯毒品危害防制條例第10條第1項之施用第一
    級毒品罪；其持有海洛因進而施用，該持有之低度行為，為
    施用之高度行為所吸收，不另論罪。
  ㈡又被告前因施用毒品案件，經原法院以104年度審訴字第1173
    號判處有期徒刑7月確定，於106年6月15日執行完畢，有本
    院被告前案紀錄表附卷可查，其受有期徒刑之執行完畢後，
    5年以內故意再犯本案為有期徒刑以上之罪，為累犯，應依
    刑法第47條第1項規定加重其刑。至司法院釋字第775號解釋
    ，依解釋文及理由之意旨，係指構成累犯者，不分情節，一
    律加重最低本刑，於不符合刑法第59條所定要件之情形下，
    致生行為人所受之刑罰超過其所應負擔罪責之個案，不符罪
    刑相當原則、比例原則。於此範圍內，在修正前，為避免發
    生上述罪刑不相當之情形，法院就該個案應裁量是否加重最
    低本刑。本件依被告累犯及犯罪情節，並無上開情事，自無
    該解釋之適用。且查被告前已因多次施用毒品案件而遭判刑
    確定，最近一次為原法院106年度審訴字第283號分別判處有
    期徒刑7月、6月確定，卻未戒除毒癮，再次施用第一級毒品
    ，顯就刑罰反應力薄弱，難再諭知得易科罰金之刑度，是被
    告並無因累犯規定之適用，致本得易科罰金成不得易科罰金
    之情，爰依累犯規定加重其刑。
三、原審以被告上開犯行事證明確，援引毒品危害防制條例第10
    條第1項，刑法第11條前段、第47條第1項等規定，復以行為
    人之責任為基礎，審酌被告前經觀察、勒戒、強制戒治及判
    刑後，猶未戒除施用毒品，竟再為本案施用毒品之犯行，足
    徵其沾染毒癮頗深，所為實不可取；併兼衡本案行為所生危
    害、犯罪之動機、目的、手段、智識程度、生活狀況、素行
    及犯後態度等一切情狀，量處有期徒刑8月，經核其認事用
    法均無違誤，量刑亦屬允當。被告上訴否認犯罪，為無理由
    ，應予駁回。
據上論斷，應依刑事訴訟法第368條，判決如主文。
本案經檢察官李叔芬到庭執行職務。
中    華    民    國    109   年    3     月    10    日
                  刑事第二十庭審判長法  官  王復生
                                    法  官  遲中慧
                                    法  官  陳春秋
以上正本證明與原本無異。
如不服本判決，應於收受送達後20日內向本院提出上訴書狀，其
未敘述上訴之理由者並得於提起上訴後20日內向本院補提理由書
（均須按他造當事人之人數附繕本）「切勿逕送上級法院」。
                                    書記官  周彧亘
中    華    民    國    109   年    3     月    10    日
附錄：本案論罪科刑法條全文
毒品危害防制條例第10條
施用第一級毒品者，處6 月以上5 年以下有期徒刑。
施用第二級毒品者，處3 年以下有期徒刑。